臺灣高等法院臺中分院刑事判決　　　　　　　　　　　九十年度上訴字第九一號
　　上　訴　人　臺灣台中地方法院檢察署檢察官
　　被　　　告　丙○○
　　指定辯護人　本院公設辯護人　己○○
右上訴人因偽造有價證券案件，不服台灣台中地方法院八十八年度訴緝字第六七三號
中華民國九十年四月十一日第一審判決（起訴案號：台灣台中地方法院檢察署八十六
年度偵字第二二二三二號），提起上訴，本院判決如左：
      主  文
上訴駁回。
      理  由
一、公訴意旨略以：被告丙○○又名邱紫蘭，以台中市獨家文化事業公司總經理名義
    ，經營土地開發、銀行民間貸款、法院公證認證、買賣繼承贈與等業務，為從事
    仲介業務之人，於民國八十五年十一月間，受告訴人乙○○委任代為借款，乙○○並交付其所有座落臺中縣潭子鄉○○段六三二等地號之土地所有權狀及其本人
    之印鑑證明及印鑑章等，以供辦理抵押借款之用，丙○○明知其並無為乙○○借
    款之真意，竟意圖為自己不法之所有，而佯予同意，並以乙○○提供之上開土地
    所有權狀、印鑑證明及印鑑章等向丁○○佯稱其受乙○○之委託，向丁○○抵押
    借款新臺幣（下同）二百萬元，丁○○信以為真，而陷於錯誤，並委由丙○○辦
    理設定抵押權，丙○○又明知其僅以代乙○○向丁○○借款名義，向丁○○抵押
    借款二百萬元，並非四百萬元，竟擅自設定債權額四百萬元，存續期限八十五年
    十一月二十二日起至八十六年十一月二十一日止，清償日期八十六年十一月二十
    一日，利息按中央銀行核定放款利率計算，違約金五百萬元之抵押權，而將此明
    知為不實之事項，使台中縣豐原地政事務所承辦人登載於其職務上作成之土地登
    記簿及他項權利證明書上，再將他項權利證明書交給事先不知情之丁○○，而行
    使使公務員登載不實之文書，足以生損害於乙○○，及豐原地政事務所辦理他項
    權利登記之正確性。丙○○復意圖供行使之用，而偽造發票人乙○○，面額四百
    萬元（超過債權額二百萬元），發票日八十五年十一月二十五日，未載到期日之
    本票一張交給事先不知情之丁○○，而行使偽造之本票。丁○○於丙○○辦妥設
    定抵押權登記及提出本票後，交付丙○○二百萬元，再由丙○○轉交乙○○，但
    丙○○並未將該二百萬元交給乙○○，而逕供己花用，丙○○因而以行使使公務
    員登載不實之文書及偽造本票之詐術，使乙○○交付土地所有權狀、印鑑證明及
    印鑑章，及使丁○○交付二百萬元。丁○○於收受丙○○交付之前開他項權利證
    明書及本票後，發現其上之金額均超過債權額，而向丙○○提出異議，但丙○○
    以其對乙○○另有二百萬元之債權，其又無自耕農之身分，而暫以丁○○之名義
    登記搪塞，丁○○因而未再追究。嗣乙○○因其他債權人聲請強制執行，為清償
    債務，乃將右開土地轉讓陳朝清，於辦理土地所有權移轉登記時，始發覺上情。
    因認被告涉犯刑法第二百零一條第一項之偽造有價證券罪嫌、第二百十六條、第
    二百十四條之行使使公務員登載不實之文書罪嫌及第三百三十九條第一項之詐欺
    取財罪嫌云云。
二、按犯罪事實，應依證據認定之，無證據不得推定其犯罪事實；又不能證明被告犯
    罪者，應諭知無罪之判決，刑事訴訟法第一百五十四條及第三百零一條第一項分
    別定有明文。又認定不利於被告之事實，須依積極證據，茍積極證據不足為不利
    於被告事實之認定時，即應為被告有利之認定，更不必有何有利之證據，最高法
    院三十年上字第八一六號著有判例可資參照。
三、本件公訴人認被告涉犯刑法第二百零一條第一項之偽造有價證券罪嫌、第二百十
    六條、第二百十四條之行使使公務員登載不實之文書罪嫌及第三百三十九條第一
    項之詐欺取財罪嫌，無非係以右揭事實，業據告訴人乙○○指訴綦詳，且經證人
    即同案被告丁○○到庭證述屬實，復有被告之名片、土地登記簿謄本、他項權利
    證明書、本票及丁○○與被告通話之錄音帶及譯文等附卷可資佐證，為其論據。
    但被告則堅決否認有何偽造有價證券、行使使公務員登載不實之文書及詐欺取財
    之犯行，辯稱：告訴人乙○○確實有跟伊借四百萬元，但錢是他委託辛○○、戊○○來拿的，錢是分二、三次給。第一次的二百萬元，是辛○○、戊○○陸陸續
    續欠的，丁○○的票到期要換，因為丁○○不同意換票，如要換，要設定抵押，
    且告訴人乙○○是辛○○、戊○○帶來要借錢，辛○○、戊○○說之前借的二百
    萬元，是告訴人乙○○用掉的，這次告訴人乙○○又要來借二百萬元，所以合計
    要設定四百萬元的抵押。抵押權設定好，先扣掉之前借的二百萬元，其餘撥給辛○○壹佰七十多萬元。且伊沒有經手告訴人乙○○的所有權狀、印鑑證明、印鑑
    章，這些東西都由代書庚○○處理，那一張四百萬元的本票是由辛○○拿給我，
    同時交給我權狀、他項證明書，告訴人有另一張二萬元的本票是我自己經手，這
    張二萬元的本票告訴人已經取回，四百萬元的本票給我時，數字並沒有填，四百
    萬元的數字是辛○○當著我的面填的，印鑑章是告訴人要設定的那一天請他自己
    蓋的等語。
四、本院查：（一）、告訴人乙○○於原審法院經當庭提示上開票號二四五七一二號
    、面額四百萬元之本票原本予其辨識，告訴人乙○○則證稱：本票上之簽名及地
    址確實是伊寫的，金額、日期不是伊的（見原審卷第一五六頁）等語。上開本票
    經原審法院與告訴人前所書寫之南投市信用合作社活期儲蓄存款取款憑條（計三
    張）之筆跡送請鑑定後，結果為：「送鑑本票上書寫字跡與三紙南投市信用合作
    社活期儲蓄存款取款憑條上書寫字跡間之個性、慣性及特徵均不相符。二、送鑑
    本票上「乙○○」印文與三紙南投市信用合作社活期儲蓄存款取款憑條上之「乙○○」印文均相符，此有憲兵司令部刑事鑑識中心九十年二月二十二日（九十）
    綱得字第０二四八二號鑑驗通知書一紙附卷可參，足認上開本票上之發票人及日
    期均為告訴乙○○所為。又上開二四五七一二號本票上之「肆佰萬元整」之字跡
    ，經與辛○○所簽發之一一０七０七號本票上之金額比較，其字跡相同，有上開
    二紙本票附卷可憑。是被告辯稱：那一張四百萬元的本票是由辛○○拿給伊，同
    時交給伊權狀、他項證明書，四百萬元的本票給伊時，金額並沒有填，四百萬元
    的數字是辛○○當著伊面填的，印鑑章是告訴人要設定的那一天請他自己蓋的等
    情，應可採信。（二）、告訴人乙○○於原審法院審理時先是陳稱：「戊○○伊
    只認識一天」（見原審卷第二二頁反面）；繼則陳稱：「伊只是見過戊○○一次
    ，並未委託戊○○」（見原審卷第三五頁），後則否認認識辛○○及戊○○（見
    原審法院第一五六頁）。於本院調查時，亦稱不認識戊○○（見本院卷第三六頁
    ）。另證人丁○○於原審法院及本院審理時則坦承見過辛○○（見原審卷第一五
    七頁、本院卷第一四三頁）。證人辛○○於九十年七月二十五日本院調查時證稱
    ：見過告訴人乙○○、丁○○及戊○○；聽過乙○○向丙○○借錢，知道乙○○
    提供土地給丁○○設定抵押權。在戊○○所營之地下代書事務所認識乙○○（見
本院卷第五七至五九頁）。九十一年一月四日又證稱：丁○○、乙○○、戊○○
    和被告都認識。聽戊○○說乙○○要借錢，才介紹乙○○與被告認識。乙○○向
    丁○○等人借錢，伊只是介紹，細節、金額均不清楚等語（見本院九十一年一月
    四日筆錄）。證人戊○○於本院調查時證稱：只認識辛○○，不認識乙○○。向
    辛○○借三十萬後，有帶一個人去向被告借錢。該人和辛○○完全不認識（見本
    院卷第一五九至一六一頁）。後又證稱：「我要看人才知道，我印象中我朋友住
    在豐原我知道綽號叫阿坤，介紹一朋友給我說要借錢，我才帶我朋友的朋友去向
    被告借錢」（見本院卷第二０九頁）就以上各證，足認乙○○確有透過辛○○或
    戊○○之介紹，與被告接洽後，才透過被告向丁○○借錢並設定抵押權。告訴人
    乙○○指稱不認識辛○○、戊○○，顯係有所隱瞞，其指訴非無瑕疵。（三）、
    另訊據證人即當時承辦抵押權設定之陳萬發代書之助理庚○○於原審法院審理時
    結證稱：「所有權狀、印鑑證明、印鑑章都是乙○○當面交給我的，用印後，印
    鑑章還給乙○○，之後我們就去申請設定抵押，辦妥後，資料都交給陳萬發，後
    面我就不知道了，我有問設定金額，但我忘了是誰說要設定四百萬元的，不過，
    當初講這四百萬元的時候，告訴人有在場，不是設定三十萬元，因為設定的土地
    很多筆，錢的流向我不清楚，當初要設定抵押時，辛○○、戊○○都有跟乙○○
    一起來，要去辦抵押的那一天，我就見辛○○、戊○○、乙○○三個人這一次」
    等語（見原審卷第一五七頁）是被告辨稱告訴人乙○○向伊借款四百萬元，且印
    鑑章是告訴人要設定抵押權當日自行蓋的乙情可以採信。綜上各情，本件四百萬
    元之抵押權設定過程告訴人既自始自終均有參與且事先知情同意，又係其自己在
    抵押權設定契約書等相關文件及本票上蓋用印鑑章，後始交由代書持以辦理設定
    與交付經授權之空白本票，要難謂被告有何偽造有價證券、行使使公務員登載不
    實之文書及施用詐術致使丁○○及乙○○陷於錯誤之詐欺取財之犯行。此外，復
    查無其他積極證據足資證明被告有何如公訴人所指訴之上開偽造有價證券、行使
    使公務員登載不實之文書及詐欺取財犯行，被告之犯罪不能證明。原審判決因為
    無罪之諭知，並無違誤。檢察官上訴意旨略以：系爭本票上之金額究係何人所填
    載，原審未予查明；金錢存在與否及其流向，原審未予查明；被告所為辯解與告
    訴人指訴不同，應予查明，指摘原審判決遽為無罪諭知，有欠允當。但未指出其
    他可資證明被告犯罪之證據，上訴人之上訴為無理由，應予駁回。
據上論結，應依刑事訴訟法第三百六十八條，判決如主文。
本案經檢察官甲○○到庭執行職務。
中      華      民      國      九十一   年       四      月     三     日
                                    臺灣高等法院臺中分院刑事第九庭
                                          審判長法  官  陳  筱  珮
                                                法  官  康  應  龍
                                                法  官  趙  春  碧
右正本證明與原本無異。
如不服本判決應於收受送達後十日內向本院提出上訴書狀，其未敘述上訴之理由者並
得於提起上訴後十日內向本院補提理由書（均須按他造當事人之人數附繕本）。
                                                書記官  陳  文  琴
中      華      民      國      九十一   年       四      月     四     日
                                                                        Ｉ
